【裁判字號】    95,訴,177
【裁判日期】    950509
【裁判案由】    洗錢防制法
【裁判全文】
臺灣士林地方法院刑事判決               95年度訴字第177號
公  訴  人  臺灣士林地方法院檢察署檢察官
被      告  乙○○
上列被告因洗錢防制案件，經檢察官聲請以簡易判決處刑（94年
度偵字9381號）暨移請併案審理（95年度偵字1881號），本院士
林簡易庭認不宜逕以簡易判決處刑（95年度士金簡字第5 號），
簽移本院刑事庭改依通常程序審理，被告於準備程序期日就被訴
事實為有罪之陳述，經合議庭裁定改由受命法官獨任進行簡式審
判程序，並判決如下：
    主  文
乙○○幫助連續意圖為自己不法之所有，以詐術使人將本人之物
交付，處有期徒刑陸月，如易科罰金以佰元折算壹日。緩刑
年。新臺幣壹萬壹仟元沒收。
    事實及理由
一、本案事實如下：乙○○於民國94年5 月間某日，自真實姓名
    年籍不詳、綽號「小傑」成年男子處得知可藉由出售金融帳
    戶牟利，惟依其常識及社會經驗，應有相當智識程度，渠雖
    預見將自己開設之金融帳戶（含存摺、提款卡、密碼）等物
    提供他人使用，該他人極可能以該帳戶作為詐欺取財犯罪之
    工具，竟因貪圖小利，基於幫助詐欺之不確定故意，於同年
    5 月19日，前往為位於臺北市○○區○○路82號「陽信商業
    銀行士林分行」（下稱：陽信銀行）及位於臺北市○○區○○路288 號「臺北富邦商業銀行士林分行」（下稱：富邦銀
    行）分別開立帳號00000000000 號帳戶及帳號000000000000
    號帳戶，並依該真實姓名年籍不詳、綽號「小傑」之成年男
    子之指示下，更改銀行提款卡密碼及設定語音轉帳後，隨即
    在臺北市○○○路○ 段與中正路路口附近之麥當勞店內，將
    前述之新開帳戶之存摺、提款卡，併同自己原有之彰化銀行
    士林分行（93年7 月2 日開戶，帳號0000000000號帳戶）與
    中國國際商業銀行蘭雅分行（93年8 月10開戶，帳號000000
    00000 號帳戶）之存摺、提款卡及印章等物共以新臺幣（下
    同）11,000元之價格出售予「小傑」，供其所屬詐騙集團獲
    取不法犯罪所得之用。嗣「小傑」取得乙○○上開4 家銀行
    帳戶之存摺、提款卡及印章後，遂交由其所屬詐欺集團成員
    資為詐欺工具，並即與該詐欺集團其他成員基於共同意圖為
    自己不法所有之詐欺犯意聯絡，先於94年5 月21日上午10時
    許，偽以臺新銀行語言電話向丙○○佯稱其信用卡帳單已經
    逾期未繳，丙○○遂依該語音電話內容之指示撥打電話給自
    稱臺新銀行總機人員之姓名年籍不詳成年男子，該姓名年籍
    不詳成年男子即向丙○○佯稱其信用卡疑似遭到盜刷，指示
    丙○○再撥打電話予該詐騙集團另一自稱「林科長」之成年
    男子。丙○○不疑有他，乃陷於錯誤，遂在該自稱「林科長
    」之成年男子指示下，由其所有之臺新銀行信用卡帳戶內匯
    出99,983元至乙○○前開陽信銀行帳戶而交付本人財物，其
    所匯入之款項且旋遭該詐騙集團成員分次提領一空；詎該詐
    騙集團成員復承前共同意圖為自己不法所有之犯意聯絡，再
    於同年5 月21日中午12時30分許，由屬於該詐欺集團成員之
    姓名年籍不詳之成年女子及成年男子各1 人，先後以電話與
    甲○○聯繫，佯稱其為臺新銀行人員及金管會「楊科長」，
    向甲○○謊稱其信用卡繳費過期、信用卡遭盜刷、信用資料
    外洩遭人冒辦晶片卡，致甲○○誤信為真，遂依該詐騙集團
    成員之指示，持其所有之提款卡至高雄縣岡山市郵局提款機
    操作查詢餘額，將39,6 57 元匯入乙○○上開陽信銀行帳戶
    內而交付本人財物，該筆匯款隨即亦遭該詐欺集團成員提領
    一空。詎該詐欺集團成員食髓知味，竟又再承前共同意圖為
    自己不法所有之犯意聯絡，先於94年5 月20日郵寄「瑞揚國
    際貿易公司」問卷調查表予丁○○，偽稱該公司將於同年6
    月5 日於高雄市獅子公園舉辦產品說明會，復又於同年6 月
    5 日下午以電話通知丁○○本人其雖未參加上開產品說明會
    ，仍獲得抽獎金額990,000 元，並要其先匯手續費7,100 元
    至乙○○上開臺北富邦銀行帳戶。丁○○不疑有他，乃陷於
    錯誤，先於6 月7 日匯出7,100 元至前開乙○○臺北富邦銀
    行帳戶而交付本人財物；嗣丁○○見遲未收悉上開抽獎所得
    金額，又主動與「瑞揚國際貿易公司」聯繫，該詐騙集團某
    成員復承前共同意圖為自己不法所有之詐欺犯意聯絡，復向
    丁○○佯稱必須再匯款58,000元至指定帳戶，以支付律師費
    用及稅金，致丁○○又陷於錯誤，再於94年6 月9 日匯出
    58,000元至前開乙○○臺北富邦銀行帳戶而交付本人財物，
    其匯入款項且均遭該詐騙集團成員提領一空。嗣經丙○○、
    丁○○發覺受騙報警處理，始循線偵悉上情。
二、證據方面除均引用附件檢察官聲請簡易判決處刑書所載外，
    並補充：
  (一)被告於本院審理時所為之自白（本院95年4 月25日審判筆錄
    參照）。
  (二)證人丁○○之證述（94年6 月21日警詢筆錄，第1881號卷第
    24頁至第26頁參照）及其94年6 月9 日於臺灣銀行臨櫃匯出
    匯款回條聯1 紙（第1881號卷，第33頁參照）。
  (三)被告之自白與卷存證據互核相符，被告自白堪認與事實一致
    ，可以採信。本案事證明確，被告犯行洵堪認定，應依法論
    科。
三、論罪科刑：
  (一)按刑法上之故意，非僅指直接故意，尚包含間接故意（即未
    必故意），所謂間接故意係指行為人對於構成犯罪事實，預
    見其發生而其發生並不違反其本意者而言，刑法第13條第2
    項定有明文。且幫助犯之成立以行為人主觀上認識被幫助者
    正欲從事犯罪或係正在從事犯罪，且該犯罪有既遂之可能，
    而其行為足以幫助他人實現構成要件者，即具有幫助故意，
    並不以行為人確知被幫助者係犯何罪名為必要，至於行為人
    在正犯實施犯罪前為幫助行為者，則構成事前幫助犯。金融
    帳戶為個人之理財工具，一般民眾皆可自由申請開設金融帳
    戶，並無任何特殊之限制，且得同時在不同金融機構申請多
    數存款帳戶使用，並無借用他人帳戶使用之必要。又衡諸一
    般常情，任何人均可辦理金融帳戶存摺使用，如無正當理由
    ，實無借用他人存摺使用之理，而金融存摺亦事關個人財產
    權益之保障，其專有性甚高，除非本人或與本人親密關係者
    ，難認有何理由可自由流通使用該存摺，一般人均有妥為保
    管及防止他人任意使用之認識，縱特殊情況偶需交付他人使
    用，亦必深入瞭解用途及合理性，始予提供，且該等專有物
    品如落入不明人士手中，而未加以闡明正常用途，極易被利
    用為與財產有關之犯罪工具，此為吾人依一般生活認知所易
    於體察之常識，而有犯罪意圖者，非有正當理由，竟徵求他
    人提供帳戶，客觀上可預見其目的，係供為某筆資金之存入
    ，後再行領出之用，且該筆資金之存入及提領過程係有意隱
    瞞其流程及行為人身分曝光之用意，一般人本於一般認知能
    力均易於瞭解（最高法院93年度台上字第31號判決意旨可資
    參照）。況邇來以電話、手機簡訊通知中獎、刮刮樂、退費
    或佯稱金融卡遭冒用須更改資料等類似之不法詐騙份子，為
    避免執法人員循線查緝，經常利用他人存款帳戶、印章、提
    款卡暨密碼，以確保犯罪所得免遭查獲，類此案件在社會上
    層出不窮，亦屢經報章雜誌及其他新聞媒體再三披露，故避
    免此等專屬性甚高之物品被不明人士利用為與財產有關之犯
    罪工具，亦為一般生活認知所應有之認識。且一般人對自己
    之金融機構帳戶所用之存摺、提款卡、密碼及印鑑，均妥為
    保管，恐被他人得知帳號或密碼後，有被冒領、或其他非法
    使用之虞。而被告貪圖小利，以11,0 00 元之代價，將上開
    4 個金融機構之存摺、提款卡及印章等交付予素昧平生之綽
    號「小傑」之成年男子，衡之常情，被告當有預見該等不詳
    姓名成年男子收購帳戶所用之存摺、提款卡等物，應係用來
    作為犯罪之用，竟猶仍出售予該人並收取對價，是該收購帳
    戶之人將該帳戶用來供自己或他人作為詐欺取財之用，亦為
    被告所容忍及允許，亦即不違反被告之本意，被告具有不確
    定幫助故意至為灼然。是核被告所為，係犯刑法第30條第1
    項、第339 條第1 項之幫助詐欺取財罪。
  (二)聲請簡易判決處刑書認被告所為係犯洗錢防制法第9 條第 1
    項洗錢罪之幫助犯，惟按洗錢防制法之制定，旨在防止特定
    重大犯罪不法所得之資金或財產，藉由洗錢行為，諸如經由
    各種金融機關或其他交易管道，轉換成為合法來源之資金或
    財產，切斷資金與當初犯罪行為之關連性，隱匿犯罪行為或
    該資金不法來源或本質，使偵查機關無法藉由資金之流向追
    查犯罪行為人，其所保護之法益為國家對特定重大犯罪之追
    訴及處罰。又洗錢行為係指行為人為掩飾或隱匿自己重大犯
    罪所得財物或財產上之利益（洗錢防制法第2 條第1 款），
    或行為人掩飾、收受、搬運、寄藏、故買或牙保他人因重大
    犯罪所得財物或財產上之利益（同法第2 條第2 款）。除利
    用不知情之合法管道（如金融機關）為之外，其他使所得財
    物或利益之來源合法化，或改變該財物或利益之本質，以避
    免追訴處罰之掩飾、藏匿犯特定重大犯罪所得財產或利益之
    行為均屬之。若非先有犯罪所得或利益，再加以掩飾或隱匿
    ，而係取得犯罪所得或利益之犯罪手段，或未合法化犯罪所
    得或利益之來源，而能一目了然來源之不法性，即非洗錢防
    制法所規範之對象。經查本件係姓名年籍不詳，綽號「小傑
    」所屬之詐欺集團，共同利用被告所提供之帳戶，詐騙被害
    人丙○○、甲○○及丁○○交付本人財物直接匯入指定之被
    告提供之帳戶，渠等詐欺取財罪之正犯誘騙被害人丙○○、
    甲○○、丁○○將金錢匯入被告提供之帳戶之行為，本即係
    該詐欺取財罪正犯為實施其詐欺行為之犯罪手段，並非實施
    詐欺犯罪取得財物後，另為之掩飾、隱匿行為；且偵查機關
    得藉由被害人等將款項匯入被告帳戶等情，一目瞭然資金來
    源之不法性，並得以追查資金之流向，資金與當初犯罪行為
    之關連性並未被切斷，與「掩飾」、「隱匿」之性質亦有不
    符，核與洗錢防制法第2 條規定之洗錢行為構成要件有間。
    況刑法上之常業犯，係以同一犯罪行為之意思反覆為之而成
    立，是行為人須有反覆從事某種行為之主觀意思，並以該項
    行為之所得供作日常生活給養所須之客觀事實表現；惟依卷
    附之資料及證據，僅能證明該不詳年籍姓名、綽號「小傑」
    之成年男子所屬詐騙集團向被害人等詐欺財物，除此之外別
    無證據證明另有詐欺取財犯行，亦無其他證據足以證明該詐
    騙集團有恃該行為營生之客觀事實，自難論以常業犯，是本
    件未緝獲之正犯依現存證據，應僅能成立「普通詐欺罪」而
    非「常業詐欺罪」。本件未經查獲之正犯，即姓名年籍不詳
    、綽號「小傑」男子所屬詐騙集團成員所為，既非屬洗錢防
    制法第3 條所稱之重大犯罪（就本案而言，即係刑法第340
    條之常業詐欺罪），被告自亦不構成幫助洗錢之犯行。原聲
    請人認被告構成幫助洗錢罪，尚有未洽，惟其基本事實既屬
    同一，本院乃依刑事訴訟法第95條第1 款告知被告其犯行所
    可能適用之法條，使其得行使訴訟上防禦權（本院95年4 月
    25日準備程序筆錄參照），是自應依刑事訴訟法第300 條規
    定變更起訴法條。
  (三)又按連續幫助與幫助連續原屬有別，如基於概括犯意，多次
    幫助他人犯罪，為連續幫助；如以一幫助行為，幫助他人連
    續犯罪，則為幫助連續，就幫助犯言，僅有一次之犯罪行為
    （最高法院86年度台上字第5680號判決可資照）。又被告既
    係幫助犯，從屬於正犯而成立，即無「幫助共同」犯詐欺罪
    之可言（最高法院33年上字第793 號判例意旨可資參照），
    是雖有多數正犯本於共同犯意聯絡共同詐欺，仍不能認「幫
    助共同詐欺」。被告以一行為幫助綽號「小傑」及其他同一
    之詐騙集團成員持被告之存摺等物，共同連續對丙○○、甲○○及丁○○施以詐術，時間緊接，且觸犯構成要件相同之
    罪名，為連續犯，即應以「幫助連續」論處。又被告為幫助
    犯，應依刑法第30條第2 項之規定，按正犯之刑減輕之。
  (四)至公訴人雖未敘及「小傑」等正犯詐欺丁○○部分之犯行，
    惟此部分仍為被告同一幫助犯行所及，屬同一事實，本院自
    得併予審究，均附此敘明。
  (五)爰審酌被告僅因一時缺錢花用，即提供帳戶供他人詐欺被害
    人以獲取犯罪所得之用，助長詐騙集團財產犯罪之氣焰，危
    害財產交易安全擾亂金融秩序甚鉅，然犯罪後業已坦承犯行
    ，足見其已明知己非，犯後態度良好，深具悔意，且其前無
    犯罪科刑之前科紀錄，有臺灣高等法院被告前案紀錄表1 份
    可稽，此次因一時貪圖小利方才犯罪，衡其犯罪之手段、犯
    罪時所受之刺激、品性、生活狀況、犯罪所生之損害等一切
    情狀，量處如主文所示之刑，並諭知易科罰金之折算標準。
  (六)末查被告前未曾受有期徒刑以上刑之宣告，有臺灣高等法院
    被告前案紀錄表1 份在卷可稽，其因一時失慮，偶罹刑典，
    事後已坦承犯行，深具悔意，經此刑之宣告後，應知警惕而
    無再犯之虞，本院因認暫不執行其刑為當，予以宣告緩刑3
    年，用啟自新。
  (七)再被告犯罪所得11,000元固未扣案，惟尚無證據證明業已滅
    失，爰依刑法第38條第1 項第3 款規定諭知沒收。
四、據上論斷，依應依刑事訴訟法第452 條、第273 條之1 第1
    項、第299 條第1 項前段、第300 條、第310 條之2 、第
    454 條，刑法第30條第1 項、第2 項、第56條、第339 條第
    1 項、第41條第1 項、第38條第1 項第3 款、第74條第1 款
    ，罰金罰鍰提高標準條例第1 條前段、第2 條，判決如主文
    。
五、如不服本判決，應於判決送達後10日內，向本院提出上訴狀
    。
本案經檢察官王巧玲到庭執行職務
中    華    民    國    95    年    5     月    9     日
                  刑事第六庭法  官  許辰舟
以上正本證明與原本無異。
如不服本判決，應於判決送達後10日內，向本院提出上訴狀。
                            書記官  洪忠改
中    華    民    國    95    年    5     月    9    日


司法院資訊處製作；財團法人民間司法改革基金會備份。
